【裁判字號】    88,上訴,4260
【裁判日期】    890111
【裁判案由】    偽證等
【裁判全文】
臺灣高等法院刑事判決                          八十八年度上訴字第四二六號
    上    訴    人  臺灣臺北地方法院檢察署檢察官
    上    訴    人  甲○○
    即    被    告
右列上訴人因被告偽證等罪案件，不服臺灣臺北地方法院八十八年度訴字第六四五號
，中華民國八十八年十月八日第一審判決（起訴案號：臺灣臺北地方法院檢察署八十
七年度偵字第二三三二五號、八十七年度偵緝字第六六九號、六○二號）提起上訴，
本院判決如左：
    主  文
原判決撤銷。
甲○○共同連續行使偽造私文書，足以生損害於公眾及他人，處有期徒刑壹年，緩刑
年。
丙○○無罪。
    事  實
本院所認定之事實，與原審判決書事實欄第一項、第三項關於甲○○偽造文書部分之
記載相同，予以引用。
    理  由
一甲○○有罪部分：
(一)前述犯罪事實，業經上訴人甲○○坦白承認，與告訴人乙○○指訴被害情節相符，
  並有臺灣高雄地方法八十三年度婚字第三四九號、八十三年度婚字第五三二號民事
  訴訟卷宗影本及卷附告訴人名義戶籍謄本、請領國民身分證申請書影本可為佐證。
  事證明確，犯行已可認定。
(二)上訴人甲○○所為，觸犯刑法第二百十六條、第二百十條之行使偽造私文書罪及同
  法第二百十六條、第二百十四條之行使使公務員登載不實文書罪。其與不詳姓名成
  年女子間，有犯意聯絡及行為分擔，為共同正犯。盜用印章之行為，係偽造私文書
  行為之階段行為，偽造私文書及使公務員登載不實之低度行為，復各為較高度之行
  使犯行所吸收，俱不另論罪。先後多次行使偽造私文書行為及行使使公務員登載不
  實文書行為，時間相近，所犯為構成要件相同之罪名，顯然出於概括犯意，各依連
  續犯規定各論以一罪並加重其刑。所犯二罪名間有方法結果之牽連關係，應從較重
  之行使偽造私文書一罪處斷。原審據以論罪科刑，雖非無見，但上訴人甲○○於本
  院審理中已與被害人乙○○達成民事和解賠償損害，經告訴人具狀表明不再追究，
  此項犯罪後態度表現情形既為原審所不及斟酌，案經上訴，本院自應併同全盤犯罪
  情狀重予衡酌，被告甲○○上訴據此請求從輕處斷，非無理由。檢察官據告訴人在
  和解前聲請提起上訴，指摘原判決未認定甲○○與丙○○共同犯罪為不當，雖無可
  取（詳如後述），但原判決既有可議，仍應撤銷改判。審酌上訴人甲○○以不法手
  段濫用民事訴訟資源，足以妨害司法公正，及其因夫妻失和別居，一時未遑熟慮觸
  犯法禁，事後頗知認錯悔悟，並有和解理賠之具體補過表現，態度尚屬良好等一切
  情狀，認宜量處如主文所示之刑。又其未曾受有期徒刑以上刑之宣告，有本院被告
  全國前案紀錄表在卷足憑，既於犯罪後知所悔過，經此科刑之教訓，應能倍知警惕
  而不致再犯，所宣告之有期徒刑以暫不執行為適當，併予宣告緩刑三年以啟自新。
二丙○○無罪及甲○○不另諭知無罪部分：
(一)公訴要旨：
  檢察官第一審起訴，指上訴人丙○○於八十三年間與甲○○合謀，基於概括犯意，
  推由甲○○下手實施前述偽造文書部分之犯行，並在臺灣高雄地方法院審理甲○○
  對告訴人提起請求履行同居及離婚訴訟中，推由丙○○出面，先後於八十三年五月
  卅日及七月廿五日故為「乙○○自七十八年間起離家即未再回家」、「乙○○在四
  、五年前離家」等虛偽證言，以利甲○○達成行使偽造文書請求離婚之目的，因而
  謂其涉嫌共同犯罪，依據刑法第一百六十八條與上訴人甲○○所犯前述偽造文書部
  分各罪訴請從一重處斷。
(二)本院之判斷：
1.犯罪事實之認定，須憑證據為之，無論其為直接證據或間接證據，在訴訟上之證明
  均須達於通常一般之人不致有所懷疑而得確信其為真實之程度，始得據為有罪之認
  定。倘若證明尚未達此一程度而有合理之懷疑存在時，根據「罪證有疑，利於被告
  」之證據法則，即應儘先為有利於被告之推斷（參考最高法院七十六年臺上字第四
  九八六號判例）。刑法第一百六十八條之偽證罪，以於案情有重要關係之事項故意
  為虛偽之陳述為構成要件，如不能證明行為人出於偽證之故意，縱使對於案情有重
  要關係事項所述不實，仍難科以偽證罪責；又所謂對於案情有重要關係事項為虛偽
  陳述，係指證人對於所知實情故作虛偽之陳述而言，並不包括證人根據自己意見所
  作判斷，亦經最高法院著有卅年上字第二○三二號、六十九年臺上字第一五○六號
  判例。
2.上訴人丙○○、甲○○堅決否認合謀從事公訴人所指偽證犯行，丙○○並辯稱：其
  對甲○○所為前述行使偽造文書行為並不知情，至於在臺灣高雄地方法院作證時，
  僅係單純將前此得自甲○○及其友人之傳聞信息如實供出，所述證詞與當時所知情
  形並無不符。經查：上訴人丙○○於八十三年五月卅日就甲○○訴請乙○○履行同
  居事件作證時，僅泛言「乙○○自七八年間離家即未再回家，因我現在租房子給原
  告，故知此事」，至於同年七月廿五日在甲○○提起離婚訴訟中所為證言，則為「
  我知道被告（乙○○）在四、五年前就離家，履行同居也是我作證的，我去他們家
  泡茶、聊天，從沒見過被告」；綜據上述證言，始終僅見其表明依據「所知」作供
  ，並未積極就親身經歷、見聞之客觀事實為虛偽表述，既未排除得自傳聞或摻雜個
  人判斷意見之可能，難認確係存心就其親身見聞情形故為與內心認知不符之陳述。
  何況上訴人既於作證時當場陳明「從沒見過被告」，顯然足可辨別所謂「我知道被
  告在四、五年前就離家」一語並非有關親自經歷之陳述，尤難認有故就待證事項匿
  、飾、增、減之惡意。從而公訴人起訴上訴人丙○○、甲○○合謀故為偽證，所憑
  事證尚不足以超越合理懷疑而形成有罪之確信。原審以上訴人丙○○未向法官積極
  表明事屬傳聞即係供述不實，因而論以偽證罪名，殊不知證人為不可替代之證據方
  法，必就親自經歷見聞之事所為陳述始具訴訟上之證據價值，其逾此範圍而任意涉
  及無證據能力之意見陳述或傳聞資料，受訴法院原應本於職權逕予查明排除，倘若
  誤予援為判斷依據，仍不得將此審判職務懈怠所致裁判失實結果歸咎於原無偽證犯
  意之平民。上訴人丙○○指摘原審論處偽證罪刑為不當，為有理由，檢察官依據告
  訴人聲請所為此部分上訴主張雖無足取，但原判決既有可議，即應予以撤銷。本案
  查無足可證明上訴人丙○○、甲○○犯偽證罪之積極證據，應就丙○○被訴偽證部
  分改判無罪。至於甲○○部分，因公訴人認與前述偽造文書部分有方法結果牽連關
  係而依裁判上一罪訴請處斷，基於審判不可分原則，不另諭知無罪。
3.關於上訴人丙○○被訴共同偽造文書部分，上訴人丙○○、甲○○亦否認二人間有
  何犯意聯絡與行為分擔。公訴人僅以「丙○○自承與甲○○相識多年，又於甲○○
  八十三年九月十二日辦妥離婚登記後不久，即於同年十月十日與之結婚，丙○○果
  事先不知情，豈有干冒偽證罪而配合甲○○所提起民事案見出庭作證之理，進而遂
  其結婚目的」等等主觀臆測之詞資為訴追依據，顯違刑事訴訟法第一百五十四條規
  定而無可採。原審認定此部分所訴犯罪為不能證明，固非無見，但因就上訴人丙○○另涉偽證部分誤為有罪判決，以致基於審判不可分原則併就此部分誤予不另諭知
  無罪，適用法則尚有未當。被告及檢察官上訴意旨雖未指摘及此，但原判決既有違
  誤，仍應撤銷並就此部分併予改判丙○○無罪。
三依刑事訴訟法第三百六十九條第一項前段、第三百六十四條、第三百七十三條、第
  二百九十九條第一項前段、第三百零一條第一項，刑法第二十八條、第五十六條、
  第二百十六條、第二百十條、第二百十四條、第五十五條、第七十四條第一款，罰
  金罰鍰提高標準條例第一條前段，判決如主文。
本案經檢察官劉靜婉到庭執行職務。
中    華    民    國      八十九      年      一      月      十一      日
                            臺灣高等法院刑事第十五庭
                                審判長法  官  劉  叡  輝
                                      法  官  黃  瑞  華
                                      法  官  林  勤  綱
右正本證明與原本無異。
如不服本判決應於收受送達後十日內向本院提出上訴書狀，其未敘述上訴之理由者並
得於提起上訴後十日內向本院補提理由書（均須按他造當事人之人數附繕本）。
                                      書記官  陳  啟  華
中     華     民     國    八十九   年       一       月      十四      日
附錄：本案論罪科刑法條全文
刑法第二百十六條
行使第二百十條至第二百十五條之文書者，依偽造、變造文書或登載不實事項或使登
載不實事項之規定處斷。
刑法第二百十條
偽造、變造私文書，足以生損害於公眾或他人者，處五年以下有期徒刑。


司法院資訊處製作；財團法人民間司法改革基金會備份。
